【裁判字號】    90,訴,266
【裁判日期】    900423
【裁判案由】    偽造文書
【裁判全文】
台灣台中地方法院刑事判決                            九十年度訴字第二六六號
    公  訴  人  台灣台中地方法院檢察署檢察官
    被      告  丑○○
                癸○○
右列被告因偽造文書等案件，經檢察官提起公訴（八十九年度偵字第一九二０一號、
第一九二０二號），本院判決如左：
    主    文
丑○○共同行使偽造私文書，足以生損害於他人，處有期徒刑月，如易科罰金，以
佰元折算壹日，緩刑貳年。如附表一編號１所示之各類所得扣繳暨免扣繳憑單正本
壹張、附表二編號１所示之在職證明書上「陳政夫」印文壹枚、「阡威國際股份有限
公司」印文壹枚，均沒收。
癸○○共同行使偽造私文書，足以生損害於他人，處有期徒刑月，如易科罰金，以
佰元折算壹日，緩刑貳年。如附表一編號２所示之各類所得扣繳暨免扣繳憑單正本
壹張、附表二編號２所示之在職證明書上「羅國倫」印文壹枚、「上力布業有限公司
」印文壹枚，均沒收。
    事    實
一、丑○○、癸○○因急需現金週轉，適見設於台中市○○路○段八十一號六樓Ｃ室
    「中福興業有限公司」（下稱中福公司）所刊登代辦信用貸款之廣告，乃分別與
    如附表一所示之業務員（另案偵辦）陳碧雲、詹欽彬接洽，惟丑○○、癸○○因
    未任職，或因年收入太低，不符合信用貸款之條件，而中福公司之上開業務員因
    每辦成一件貸款，即可向公司領取新台幣（下同）一萬五千元不等之佣金，有利
    可圖，乃共同基於偽造文書及意圖為自己不法所有之犯意聯絡，由中福公司之業
    務員陳碧雲、詹欽彬提供丑○○、癸○○之年籍等資料，經由中福公司之業務員
    陳思惠（另案由本院判處有期徒刑八月，緩刑三年）委請一姓名年籍不詳而被稱
    為「林先生」之成年男子，在不詳時間、地點，偽造如附表一所示內容之財政部
    台灣省中區國稅局各類所得扣繳暨免扣繳憑單（下稱扣繳憑單），及偽造申報單
    位及扣繳義務人之印章後，蓋用於附表二所示內容之在職證明書上，而偽造「丑
    ○○」在申報單位「阡威國際股份有限公司」、「癸○○」在申報單位「上力布
    業有限公司」任職之在職證明書。並於附表一所示之行使日期，在台中市第十一
    信用合作社經理鄭信吉或黃達政前往中福公司對保時，據以行使該偽造之扣繳憑
    單（正本及影本各一紙）及在職證明書，而持向台中市第十一信用合作社辦理「
    歡心理財」免保人消費性貸款三十萬元，致台中市第十一信用合作社誤信渠等二
    人個人年所得及職業符合貸款條件而陷於錯誤，均依台中市第十一信用合作社歡
    心理財免保人消費性貸款辦法准予貸款三十萬元，並核撥完畢，足以生損害於如
    附表所示之各申報單位、各扣繳義務人及台中市第十一信用合作社。丑○○、癸
    ○○於借得三十萬元後，除扣除各種費用外，尚需向中福公司購買納骨塔，實得
    僅約十餘萬元。嗣於八十八年一月二十七日，警方在台中市○○路○段八十一號
    六樓查獲中福公司涉嫌違反公司法，再至台中市第十一信用合作社扣得借款人等
    人之擔保放款保管書信資料袋，共一千二百十一袋，始查悉上情。
三、案經台中縣警察局烏日分局移送台灣台中地方法院檢察署檢察官偵查起訴。
    理    由
一、右揭事實，業據被告丑○○、癸○○於本院審理時，坦承不諱，且，
  (一)本件右揭事實，有被告於申請時所提出之『台中市第十一信用合作社「歡心理財
    」免保人消費性貸款借款申請書』、「台中市第十一信用合作社徵信報告書」、
    「台中市第十一信用合作社授信約定書」、「台中市第十一信用合作社消費性貸
    款個人信用等評定表」、「國民身分證」影本、「票據交換所第一類票據退票資
    料查詢簡覆單」、「票據交換所第二類票據退票資料查詢簡覆單」、「戶籍謄本
    」、「存摺」影本、「同意書」、「委託書」、如附表一所示之「各類所得扣繳
    暨免扣繳憑單」、如附表二所示之在職證明書等資料在卷可稽（裝於台中市第十
    一信用合作社擔保放款保管書件資料袋內）。而(1)被告丑○○於本院審理時，經
    本院提示上開資料予被告辨認，被告表示沒有意見，且供述：「陳碧雲有告訴我
    資格不符，我沒有在阡威國際股份有限公司上班，我有到中福公司對保，陳碧雲
    有交代我不要說資料是假的。」等語，核與證人陳碧雲於偵訊時證述：「（借款
    人知道資料袋內有此二份扣繳憑單及在職證明假資料嗎？）客戶都知道。」等語
    相符，如是，被告丑○○既在申請書上簽名，則被告丑○○對於申請書上所載明
    其在「阡威國際股份有限公司」任廚師職位及年薪四十五萬元等不實資料，應能
    知悉，且業務員陳碧雲確曾告知有關扣繳憑單及在職證明書之資料係偽造的；(2)
    而被告癸○○於本院審理時，且供述：「我當時缺錢用看報紙廣告到文心路的中
    福公司去。是詹欽彬幫我辦理的，當時我是送貨員月薪兩萬五。沒有在上力布業
    有限公司上班過。當時詹欽彬向我說我不符貸款資格，我提供身分證影本、戶籍
    謄本給他，詹欽彬有跟我說對保時會拿上力的資料要我背，如果對保時有問，就
    照上面的資料回答。我去文心路中福公司對保的。」、「有問我有沒有在上班，
    任何職、月薪等，我有照我背的資料回答。」等語，如是，被告癸○○之業務員
    詹欽彬確曾告知有關扣繳憑單及在職證明書之資料係偽造的。從而，被告丑○○
    、癸○○於對保時，已然知悉上開扣繳憑單、及服務單位係偽造之事，且加以行
    使以便辦理貸款之事。
  (二)再以，(1)證人即台中市第十一信用合作社之專門委員黃達政於台灣台中地方法院
    檢察署八十八年度偵字第一九一九九號案件偵查時證述：「借款人都拿著正本出
    來，讓我與影本核對，相符後，才由他們自己或中福公司的人員蓋在其上。」、
    「因他們在對保時，才在現場蓋私章，表示他們所提出資料真實，我們才未質疑
    ，部分是親自訪查公司，部分以電話查明，還附公司地址相片，確定後始核准。
    」等語，嗣於本院八十九年訴緝字第五二０號案件審理時證述：「對保有時在中
    福公司，有時是在我們十一信的總社，對保的人員通常是由我及鄭信吉經理辦理
    ，我們要借款人他們在授信約定書上簽名蓋章，扣繳憑單上被告的印章，是被告
    在我面前親自蓋的，但我沒有問他們內容之真偽，我有核對扣繳憑單正本，核對
    時他們坐在我對面，至於在職證明書都是正本，我就沒有再核對，但是第二天鄭
    信吉都會打電話到他們公司詢問。」、「扣繳憑單上的印章是中福公司的協助人
    員蓋的，被告當時坐在對面，我有告知他們在核對扣繳憑單，他們應該知情，我
    們每次約辦三、五件至二十多件，每件約五分鐘。」等語（本院八十九年訴緝字
    第五二０號刑事判決）；(2)而證人鄭信吉於本院八十九年訴緝字第五二０號案件
    審理時證述：「現任台中市第十一信用合作社總社經理，我與黃達政互為授信或
    對保的工作，本案被告申請書上有黃達政的對保簽名，應該是由我徵信的，我有
    打電話向被告等徵信，詢問他們每月薪資、在公司的職位、公司成立多久等事項
    ，徵信的資料我都會紀錄在申請書上面或後面，被告回答的薪資資料都是大約的
    數字．．．我徵信的目的，主要是要求證他們是否確實在該公司上班。」等語（
    本院八十九年訴緝字第五二０號刑事判決）。如是，依證人證詞更可證明被告丑
    ○○、癸○○於辦理貸款時，確實明知上開辦理貸款之資料為偽造。
  (三)而證人陳思惠於警訊時證述：「全年扣繳憑單和在職證明確是我提供的，通常公
    司專員辦理客戶信用貸款都會向銀行辦理徵信（此部份工作係公司行政主任石惠
    禎辦理，客戶填具申請單後附新台幣伍佰元交予石主任，石主任再向台中第十一
    信用合作社查詢，若一切均無問題，我們續向客戶辦信用貸款）一般客戶辦理信
    用貸款，大都無法達到銀行的評分標準六十分，所以石協理要我們在辦理案件中
    提高申請人的職位，年資和全所得，所以整個公司都是利用偽造的全年扣繳憑單
    和在職證明提供給客戶辦理信用貸款。」、「（偽造扣繳憑單和在職證明如何取
    得？）分二部份取得，一由閱報取得連繫電話，剛開始是我主動連繫對方自稱姓
    『林』，熟了以後『林』先生每月均會主動和我連絡問我需不需要，我會視公司
    員工需要向其購買，全年扣繳憑單每份新台幣肆佰元，在職證明每份新台幣壹佰
    元。另一種方式則是自行至稅捐機關取得扣繳憑單空白表，然後依取得名片或電
    話簿公司電話以稅捐機關名義查詢負責人姓名、公司全名、扣繳單位統一編號，
    資料取得後以手寫方式逕自填記於空白表後彙整各項資料交給協理審核。全年扣
    繳憑單除偽造之外，單上之住址與公司之地址可說完全錯誤。」等語。參與被告
    丑○○、癸○○亦自承未曾在阡威國際股份有限公司、上力布業有限公司任職。
    足見被告丑○○、癸○○於提出申請時，渠等所提出予台中市第十一信用合作社
    之如附表一、二所示之扣繳憑單、在職證明書，係屬偽造。
  (四)綜上，事證明確，被告丑○○、癸○○右揭犯行，洵堪認定。
二、(一)查扣繳憑單係刑法第二百十條所稱之私文書；在職證明書、服務證明書則屬同
    法第二百十二條之特種文書。核被告丑○○、癸○○所為，均係各犯刑法第二百
    十六條、第二百十條行使偽造私文書罪、同法第二百十六條、第二百十二條之行
    使偽造特種文書罪及同法第三百三十九條第一項詐欺取財罪。(二)被告丑○○、癸
    ○○因未任職，而不符合信用貸款之條件，以行使偽造私文書方式詐貸，亦有詐
    欺取財犯行，雖公訴人漏未論及，惟起訴事實已敘述，且本院認該部分與已起訴
    部分有方法結果之牽連關係，屬裁判上一罪，本院自得併予審酌，附此敘明。(三)
    被告丑○○、癸○○偽造私文書及特種文書之低度行為，應為行使之高度行為所
    吸收，不另論罪。(四)被告丑○○與附表一所示代辦業務員陳碧雲間、被告癸○○
    與附表一所示代辦業務員詹欽彬間，分別具有犯意之聯絡與行為之分擔，為共同
    正犯。(五)至陳思惠、「林先生」與被告丑○○、癸○○未有任何接觸，難認被告
    丑○○、癸○○事前即知悉各業務員係經由陳思惠轉交「林先生」進行偽造，自
    不得認被告二人與陳思惠、「林先生」間，存有共犯之關係。(六)被告丑○○、癸
    ○○同時地行使偽造私文書及行使偽造特種文書，係一行為觸犯數罪名，為想像
    競合犯，應從較重之行使偽造私文書罪論處；(七)又被告丑○○、癸○○所犯上開
    行使偽造私文書罪與詐欺取財罪間，有手段、目的之牽連關係，依刑法第五十五
    條後段規定從一重之刑法第二百十六條、第二百十條行使偽造私文書罪處斷。(八)
    爰審酌被告丑○○、癸○○素行良好，因家庭因素急需現金周轉，為使銀行核准
    貸款，竟不惜以身試法，行使偽造之文書借貸，破壞社會金融交易安全及秩序，
    所生危害非淺，惟念其係因經濟困窘，始為此下策，又社會歷練不足，遭人唆使
    利用，且嗣後仍有如期繳交不等之利息予台中市第十一信用合作社等一切情狀，
    分別量處如主文所示之刑，並分別諭知易科罰金之折算標準，以資懲儆（查被告
    丑○○、癸○○行為後，刑法第四十一條業已於九十年一月十日修正公布，同年
    月十二日生效，修正後刑法第四十一條第一項前段規定「犯最重本刑為五年以下
    有期徒刑以下之刑之罪，而受六個月以下有期徒刑或拘役之宣告，因身體、教育
    、職業、家庭之關係或其他正當理由，執行顯有困難者，得以一元以上三元以下
    折算一日，易科罰金。」，與修正前刑法第四十一條規定「犯最重本刑為三年以
    下有期徒刑以下之刑之罪，受六個月以下有期徒刑或拘役之宣告，因身體、教育
    、職業、家庭之關係，執行顯有困難者，得以一元以上三元以下折算一日，易科
    罰金。」不同。比較新舊法結果，以新法較有利於行為人，故依刑法第二條第一
    項前段規定，本件自應適用裁判時之法律即修正後刑法第四十一條第一項前段之
    規定，併此敘明。）；(九)查被告丑○○、癸○○均未曾受有期徒刑以上刑之宣告
    ，此有台灣台中地方法院檢察署刑案資料查註紀錄表附卷可查，因一時失慮，偶
    罹刑典，經此刑之宣告後，應知警惕而無再犯之虞，本院因認暫不執行其刑為當
    ，均各予以宣告緩刑二年，以啟自新。；(十)(1)如附表一所示內容之扣繳憑單，經
    被告丑○○、癸○○持向台中市第十一信用合作社辦理貸款申請後，除影本留存
    於台中市第十一信用合作社外，正本均已返還被告丑○○、癸○○，此觀之前開
    扣繳憑單上亦載有「本影本與正本相符，如有不實願負法律責任」等字樣自明，
    是該等扣繳憑單正本，既係被告丑○○、癸○○所有，且供為犯罪所用之物，雖
    因未扣案，惟不能證明業已滅失，應依刑法第三十八條第一項第二款宣告沒收；
    至於「影本」已因行使而非被告丑○○、癸○○所有，爰不諭知沒收；(2)至於如
    附表二所示內容之在職證明書，業因行使交付予台中市第十一信用合作社申請貸
    款，不復屬被告丑○○、癸○○所有，惟其上各服務單位之印文、各負責人之印
    文，或署押（編號１：「在職證明書」上之「陳政夫」印文一枚、「阡威國際股
    份有限公司」印文一枚。編號２：「在職證明書」上之「羅國倫」印文一枚、「
    上力布業有限公司」印文一枚），均係偽造，不問屬於犯人與否，均應依刑法第
    二百十九條之規定宣告沒收；(3)至於編號１：「在職證明書」上之「陳政夫」姓
    名、編號２：「在職證明書」上之「羅國倫」姓名，均係以列印方式列印，其字
    體與其餘文字相同，僅能認為係在職證明書之一部分，尚難認係署押，不予沒收
    ，(4)末者，如附表二所示內容之在職證明書上所蓋用之各服務單位及各負責人之
    印章，核屬「林先生」所偽造，被告等就此部分既與「林先生」無共犯之關係，
    依從刑依附主刑之原則，自不得在本案諭知沒收，附此敘明。
三、又按「各類所得扣繳及免扣繳憑單」乃商業會計法第十五條第一款所規定之「原
    始憑證」，屬商業會計憑證之一種（最高法院八十七年度台上字第五六七號判決
    參照），惟商業會計事務之處理，應依商業會計法之規定處理，而該法所稱之商
    業會計事務，係指依據一般公認會計原則從事商業會計事務之處理及據以編制財
    務報表之謂（該法第一條、第二條參照），又會計事項之發生，均應取得或給與
    足以證明之會計憑證，商業會計憑證分為原始憑證及記帳憑證，商業應根據原始
    憑證，編製記帳憑證，根據記帳憑證登入帳簿（該法第十四條、第十五條、第十
    八條參照）。本案被告二人所行使之偽造「各類所得扣繳及免扣繳憑單」，其目
    的係是在作為向金融機構申請貸款之用，並非是要從事商業會計事務之處理及據
    以編制財務報表，且其所行使之偽造「各類所得扣繳及免扣繳憑單」亦非據以編
    製記帳憑證，會計事項不會因渠等之此項偽造行為而發生，是被告二人上開行為
    與商業會計法之規範目的無涉，與該法第七十一條之處罰目的及構成要件不符，
    此部分自不得論以該罪，併予說明。
四、另檢察官起訴被告丙○○、乙○○即林傑、己○○、子○、庚○○、壬○○、甲
    ○○、辛○○業已審結。而其餘被告丁○○、戊○○部分，渠等於本院審理時均
    未到庭，俟渠等到案後另行審理，併此敘明。
據上論斷，應依刑事訴訟法第二百九十九條第一項前段，刑法第二條第一項前段、第
二十八條、第二百十六條、第二百十條、第二百十二條、第三百三十九條第一項、第
五十五條、第四十一條第一項前段（修正後）、第七十四條第一款、第二百十九條、
第三十八條第一項第二款、罰金罰鍰提高標準條例第一條前段、第二條，判決如主文
。
中      華      民      國    九十      年      四      月    二十三    日
                                  台灣台中地方法院刑事第四庭
                                      法  官  顏    世    傑
右正本證明與原本無異。
如不服本判決，應於判決送達後十日內向本院提出上訴狀，上訴於台灣高等法院台中
分院( 須附繕本 )。
                                      書記官
中      華      民      國    九十      年      四      月    二十三    日
附錄本案論罪科刑法條全文：
刑法第二百十六條：
  行使第二百十條至第二百十五條之文書者，依偽造、變造文書或登載不實事項或使
  登載不實事項之規定處斷。
刑法第二百十條：
  偽造、變造私文書，足以生損害於公眾或他人者，處五年以下有期徒刑。
刑法第二百十二條：
  偽造、變造護照、旅券、免許證、特許證及關於品行、能力、服務或其他相類之證
  書、介紹書，足以生損害於公眾或他人者，處一年以下有期徒刑、拘役或三百元以
  下罰金。
附表一：
┌──┬────┬────┬────┬──┬────────┬─────┬───────┐
│編號│所 得 人│給付總額│扣繳稅額│年度│申報單位        │扣繳義務人│代 辦 業 務 員│
│    │姓    名│(新臺幣)│(新臺幣)│    │                │          │行  使  日  期│
├──┼────┼────┼────┼──┼────────┼─────┼───────┤
│ １ │丑○○  │458650元│27519元 │年│阡威國股份有限公│陳政夫    │陳碧雲        │
│    │        │        │        │    │司              │          │年７月日  │
├──┼────┼────┼────┼──┼────────┼─────┼───────┤
│ ２ │癸○○  │623175元│24925元 │年│上力布業有限公司│羅國倫    │詹欽彬        │
│    │        │        │        │    │                │          │年７月日  │
└──┴────┴────┴────┴──┴────────┴─────┴───────┘
附表二：
┌──┬─────┬────┬───────┬───┬──────┬────────┐
│編號│任職人姓名│所任職位│服  務  單  位│負責人│證 明 日 期 │備            註│
├──┼─────┼────┼───────┼───┼──────┼────────┤
│ １ │丑○○    │廚師    │阡威國際股份有│陳政夫│年７月７日│在職證明書一紙｛│
│    │          │        │限公司        │      │            │其上「陳政夫」之│
│    │  │        │              │      │            │署押一枚（係以列│
│    │          │        │              │      │            │印方式列印）、「│
│    │          │        │              │      │            │陳政夫」印文一枚│
│    │          │        │              │      │            │、「阡威國際股份│
│    │          │        │              │      │            │有限公司」印文一│
│    │          │        │              │      │            │枚。｝          │
├──┼─────┼────┼───────┼───┼──────┼────────┤
│ ２ │癸○○    │銷售部主│上力布業有限公│羅國倫│年６月日│在職證明書一紙｛│
│    │          │任      │司            │      │            │其上「羅國倫」之│
│    │          │        │              │      │            │署押一枚（係以列│
│    │          │        │              │      │            │印方式列印）、「│
│    │          │        │              │      │            │羅國倫」印文一枚│
│    │          │        │              │      │            │、「上力布業有限│
│    │          │        │              │      │            │公司」印文一枚。│
│    │          │        │              │      │            │｝              │
└──┴─────┴────┴───────┴───┴──────┴────────┘


司法院資訊處製作；財團法人民間司法改革基金會備份。
